【裁判字號】    98,訴,1712
【裁判日期】    980827
【裁判案由】    塗銷所有權移轉登記等
【裁判全文】
臺灣臺中地方法院民事判決              98年度訴字第1712號
原      告  第一商業銀行股份有限公司
法定代理人  丙○○
訴訟代理人  乙○○
被      告  甲○○
            丁○○
上列當事人間請求塗銷所有權移轉登記等事件，於民國98年8月
13日言詞辯論終結，本院判決如下：
    主      文
被告甲○○、丁○○於民國九十七年六月二十日就如附表所示土
地及建物之贈與行為，暨於民國九十七年七月二十一日就前開土
地及建物之所有權移轉登記行為，均應撤銷。
被告丁○○應將如附表所示土地及建物於民國九十七年七月二十
一日以贈與為登記原因之所有權移轉登記予以塗銷。
訴訟費用由被告負擔。
    事實及理由
一、程序事項之說明：
    被告均未於言詞辯論期日到場，核無民事訴訟法第386條各
    款所列情形，應依原告之聲請，由其一造辯論而為判決。
二、兩造之主張：
  (一)原告起訴主張：
    1.先位之訴部分：
      被告甲○○與訴外人郭惠宗、郭韋伶等人於民國96年4月2
      日，出具保證書予原告，承諾就訴外人標準儀器有限公司
      對原告現在及將來所負借款債務，以本金新台幣（下同）
      25,000,000元為限額，負連帶清償之責。而訴外人標準儀
      器公司自95年7月28日起即陸續向原告借款11筆共10,350,
      000元，惟其自97年10月2日起借款清償期陸續屆至時，除
      償還部分本金976,680元外，餘均拒不返還，尚積欠原告
      本金9,373,320及利息暨違約金，並經原告聲請本院發支
      付命令確定在案。被告甲○○明知其負有連帶清償責任，
      且已無力清償，竟意圖避免受原告實施強制執行，於97年
      6月20日將如附表所示之土地及建物贈與被告丁○○，並
      於97年7月21日辦妥以「贈與為原因」之所有權移轉登記
      。被告甲○○所為係以財產權為目的之無償行為，致其積
      極財產減少，已侵害原告之債權，原告自得依民法第244
      條第1項、第4項規定提起訴訟，訴請撤銷被告之贈與行為
      及所有權移轉登記行為，並塗銷所有權移轉登記，以回復
      損害發生前之原狀。
    2.備位之訴部分：
      本件被告甲○○對原告負有上開連帶債務未清償，為避免
      受實施強制執行，於97年6月20日與其女婿即被告丁○○
      通謀而為虛偽意思表示，將被告甲○○所有如附表所示之
      土地及建物於97年7月21日辦妥以「贈與為原因」之所有
      權移轉登記。該登記行為係通謀虛偽意思表示甚明，依民
      法第87條第1項規定，其意思表示自始無效。又該登記係
      本於無效所為之所有權移轉登記，原告自得依侵權行為之
      法則，請求被告丁○○塗銷登記，亦得行使代位權，請求
      塗銷登記；本件所有權移轉登記，既有無效之原因，被告
      甲○○又怠於行使塗銷登記回復原狀，原告自亦得依民法
      第242條規定，以原告之名義代為行使其權利，請求被告
      丁○○塗銷所有權移轉登記等語。
    3.聲明：
      (1)先位聲明：
        被告甲○○、丁○○於97年6月20日就如附表所示土
          地及建物之贈與行為，暨於97年7月21日就前開土地
          及建物之所有權移轉登記行為，均應撤銷。
        被告丁○○應將如附表所示土地及建物於97年7月21
          日以贈與為登記原因之所有權移轉登記予以塗銷。
      (2)備位聲明：
        被告丁○○應將如附表所示土地及建物於97年7月21日
        向台中市中山地政事務所所為之所有權移轉登記，予以
        塗銷。
  (二)被告均未於言詞辯論期日到場，亦未提出準備書狀作何聲明
    或陳述。
三、得心證之理由：
  (一)按當事人對於他造主張之事實，於言詞辯論時不爭執者，視
    同自認；當事人對於他造主張之事實，已於相當時期受合法
    之通知，而於言詞辯論期日不到場，亦未提出準備書狀爭執
    者，準用第一項之規定，民事訴訟法第280條第1項、第3項
    分別定有明文。查原告主張之事實，業據其提出保證書、借
    據、本院97年度促字第42304號支付命令及確定證明書、如
    附表所示土地及建物移轉登記前後之登記簿謄本、土地建物
    異動清冊等為證。而被告均受本院相當時期合法之通知，於
    言詞辯論期日既未到場，復未提出任何書狀爭執，依前揭規
    定，應視同自認，經本院調查證據之結果，堪信原告之主張
    為真實。
  (二)按債務人所為之無償行為，有害及債權者，債權人得聲請法
    院撤銷之。債權人依第一項或第二項之規定聲請法院撤銷時
    ，得並聲請命受益人或轉得人回復原狀。民法第244條第1項
    、第4項定有明文。次按民法第244條規定所謂債務人害及債
    權之無償行為，係指因債務人之行為，致債權不能獲得滿足
    ；換言之，因債務人之行為而致積極的減少財產，或消極的
    增加債務，因而使債權陷於清償不能或因難或遲延之狀態。
    本件被告甲○○就如附表所示之不動產所為贈與之無償行為
    ，既有害原告之債權，是原告依民法第244條第1項之規定，
    請求撤銷被告2人間就如附表所示土地、建物所為之贈與之
    債權契約及所有權移轉登記之物權行為，並依民法第244條
    第4項規定，併請求被告丁○○應將如附表所示土地及建物
    於97年7月21日以贈與為登記原因之所有權移轉登記予以塗
    銷，回復為被告甲○○所有，為有理由，應予准許。
四、本件原告先位之訴既經本院審認為有理由，本院對於預備之
    訴，自無審理之必要。又本件事證已甚明確，兩造其餘攻擊
    防禦方法，經審酌結果，核與本判決之結論均無影響，爰不
    以一一論述，併予敘明。
五、據上論結，本件原告之訴為有理由，依民事訴訟法第385條
    第1項前段、第78條、第85條第1項，判決如主文。
中    華    民    國    98    年    8     月    27    日
                  民事第三庭    法  官  林源森
附表：
一、土地
┌────────────────────────────────────────┐
│編│  土          地          坐          落      │地│ 面    積 │  權    利  │
│  ├───┬────┬───┬───┬──────┤  ├─────┤            │
│號│縣  市│鄉鎮市區○  段  ○○段  │  地    號  │目│ 平方公尺 │  範    圍  │
├─┼───┼────┼───┼───┼──────┼─┼─────┼──────┤
│１│臺中市│西區    │公館  │      │0000-0000   │建│751       │10000分之288│
│  │      │        │      │      │            │  │          │            │
│  ├───┼────┴───┴───┴──────┴─┴─────┴──────┤
│  │備考  │                                                                    │
└─┴───┴──────────────────────────────────┘
二、建物
┌─┬──┬───────┬───┬─────────────────┬────┐
│編│    │              │建築式│      建物面積（平方公尺）        │  權利  │
│  │    │基  地  坐  落│樣主要├───────────┬─────┤        │
│  │建號│--------------│建築材│樓    層    面    積  │附屬建物主│        │
│  │    │建  物  門  牌│料及房│                      │要建築材料│        │
│號│    │              │屋層數│合                計  │及用途    │  範圍  │
├─┼──┼───────┼───┼───────────┼─────┼────┤
│１│3612│臺中市西區公館│住家用│第8樓層：197.18       │陽台14.39 │  全部  │
│  │    │段0000-0000地 │、12層│合   計：197.18       │          │        │
│  │    │號            │樓房、│                      │          │        │
│  │    │--------------│鋼筋混│                      │          │        │
│  │    │台中市西區五廊│凝土造│                      │          │        │
│  │    │街124號8樓之4 │      │                      │          │        │
│  ├──┼───────┴───┴───────────┴─────┴────┤
│  │備考│共同使用部分：臺中市○區○○段3659建號、面積1004.5平方公尺、應有部分│
│  │    │              10000分之288。                                        │
└─┴──┴──────────────────────────────────┘
以上正本係照原本作成。
如對本判決上訴，須於判決送達後20日內向本院提出上訴狀（須
附繕本）。
中    華    民    國    98    年    8     月    27    日
                                書記官  李國敬


司法院資訊處製作；財團法人民間司法改革基金會備份。
